臺灣臺北地方法院民事判決　　　　　　　　　　　　九十三年度訴字第二０六三號
　　原　　　告　丙○○
　　訴訟代理人　周　群律師
　　　　　　　　周仕傑律師
　　被　　　告　己○○
　　訴訟代理人　李壁合律師
　　複代理人　　蕭守厚律師
當事人間損害賠償事件，本院於九十三年十一月三日言詞辯論終結，判決如下：
    主  文
原告之訴及其假執行聲請均駁回。
訴訟費用由原告負擔。
    事實及理由
一、原告主張略以：原告前於民國〈下同〉九十二年十二月間因聽聞位於台北市○○○路○段一百八十五號之三「新眼科診所」與「弘林眼鏡行」欲轉讓與第三人，
    而被告當時於該「新眼科診所」與「弘林眼鏡行」擔任名義負責人，被告考慮自
    己工作，有意承受該診所，另方面顧及本身財力及人生規劃，準備於數年後轉讓
    ，與原告商議以合夥方式進行頂讓，當時被告稱與「新眼科診所」與「弘林眼鏡
    行」之真正負責人謝醫師及戊○○均已將交易之細節談妥，原告僅需出資新台幣
    〈下同〉七十五萬元即可。原告考量確實有利可圖，與被告於九十二年十二月三
    十一日簽訂合夥契約書，雙方約定由被告擔任「新眼科診所」之負責醫師，由原
    告擔任「弘林眼鏡行」之負責人，原告並於簽定合夥契約書時先付三十萬元予被
    告，約定於完成相關「弘林眼鏡行」之負責人變更登記時，原告再給付四十五萬
    元。原告突接獲被告委託律師九十三年四月十五日存證信函稱要求原告取回三十
    萬元，顯見被告已無履行合夥契約之意願，且聞被告已另找他人合夥，依據契約
    書第九條規定，自應賠償原告一百五十萬元，原告委託律師發函請求被告給付，
    然被告於九十三年四月二十一日收到信函後均置之不理，為此請求被告給付原告
    一百五十萬元及自起訴狀繕本送達翌日起至清償日之前一日止依年利率百分之五
    計算之利息。並願供擔保請准宣告假執行。
二、被告抗辯略以：「新眼科診所」及「弘林眼鏡行」乃訴外人謝運璠醫師及其妻戊○○所有，被告受雇於「新眼科診所」十餘年，嗣因謝醫師夫婦移民國外，乃商
    由被告掛名為眼科診所負責醫師，惟「弘林眼鏡行」仍由戊○○自任負責人。九
    十二年下半年，被告因感年邁體衰，有意辭去職務及退休後移民紐西蘭。謝醫師
    夫婦考量後，將診所及眼鏡行欲轉讓給尤醫師，惟尤醫師毀約，九十二年年底，
    戊○○告知員工欲結束診所營業，經雙方磋商後將診所及眼鏡行由員工以一百五
    十萬元共同承接，細節於十二月三十一日再做商討，並收訂金三十萬元。期間，
    診所藥師丁○○向被告及其他員工表示伊兄即原告願意出資經營，全體員工照常
    工作，並多次遊說被告為大家留下，言明被告無庸出資，故被告口頭同意如頂讓
    成功，短期內可受其雇用繼續看診，以讓診所得以繼續營運。九十二年十二月三
    十一日，被告至新眼科診所欲與戊○○商談頂讓事宜，戊○○見原告出面並提出
    許多讓渡細節上之意見時，始知有非員工介入出資經營及對於員工陳毅文之退休
    金等問題未達成共識，表明如是外人經營即非以一百五十萬元作為讓渡價格而未
    達成協議。是日被告正為病患看診時，原告忽提一紙「合夥契約書」至診間給被
    告簽名，被告未遑細看，原告在旁一直催促，被告不疑有他，乃請櫃台會計甲○○小姐以收文印章蓋於其上。待被告有時間閱讀時才驚覺契約內容竟記載被告出
    資半數，且盈餘分配、違約等條款文字，無一不是片面偏頗於原告，被告立即向
    原告提出抗議，原告置之不理便轉身離去。當日晚上戊○○致電被告，決定不願
    轉讓予原告，被告立即電告丁○○請其轉知原告，翌日原告亦應允於翌日取回其
    先前交付三十萬元。九十三年一月二日上班時，丁○○再向被告確認原告會前來
    取回三十萬元，被告乃請診所會計至銀行提領等候交付，然遲至晚間九點診所休
    診前，原告仍未出現。嗣被告多次與原告聯繫，原告均諉稱出國或事忙而未克前
    來，原告遂委請律師限期令被告取回三十萬元，被告亦函復返還三十萬元及賠償
    一百五十萬元。其後，被告於九十三年五月四日將三十萬元以彰化銀行大安分行
    本行支票寄送原告兌領。並聲明原告之訴駁回等語置辨。
三、經本院協商兩造整理爭點如下：Ａ不爭執事項：（一）「新眼科診所」與「弘林
    眼鏡行」為第三人謝運璠、戊○○所有，而被告為「新眼科診所」之名義負責人
    。（二）原被告雙方於民國九十二年十二月三十一日簽立合夥契約書，其上被告
    之簽名及印章為真正。（三）被告於九十一年十二月三十一日收受原告所交付之
    三十萬元，原證五之收據為真正。（四）被告於九十三年五月四日將三十萬元以
    彰化銀行大安分行本行支票寄送原告兌領。Ｂ爭執事項：（一）合夥契約之簽立
    有效與否？即合夥契約標的之實際負責人（所有人）不同意轉讓，是否會影響合
    夥契約之效力或能否履行合夥契約？（二）前開合夥契約若有效，則有無民法第
    八十八條錯誤意思表示撤銷適用？或者有無民法第六九二條「合夥目的事業不能
    完成」之解散事由？（三）原告是否有同意取回三十萬元，結束合夥關係？（四
    ）原告依照合夥契約第九條請求損害賠償是否成立？茲分別論述如下：
（一）合夥契約之簽立有效與否？即合夥契約標的之實際負責人（所有人）不同意轉
      讓，是否會影響合夥契約之效力或能否履行合夥契約？
  （I）兩造於九十二年十二月三十一日簽立合夥契約書，合夥契約書上被告之簽名
        及印章為真正，此為兩造所不爭執，堪信為真實。被告雖抗辯證人丁○○表
        示原告無需出資，惟為證人丁○○所否認（九十三年七月二十九日筆錄第七
        頁參照），被告復未舉其他證據以實其說，自難信為真實，從而，依據民法
        第一百五十三條第一項規定當事人互相表示意思一致者，無論其為明示或默
        示，契約即為成立。
  （II）證人戊○○證稱：我與謝醫師有意思將眼科及眼鏡行讓給第三人，本來要讓
        給尤醫師。九十二年十二月二十七日尤醫師沒有來，我就跟被告商量請他晚
        點移民到紐西蘭，以免診所員工失業，二十九日早上我去診所，被告跟我說
        員工有意要頂讓診所及眼鏡行，問我價格，我就說一百八十萬元，包含診所
        及眼鏡行之設備及所有財產，到了下午他們跟我談可不可以用一百五十萬元
        ，我當場打了電話到美國問謝醫師，謝醫生強調為了照顧員工同意降為一百
        五十萬元，並談到三十一日下午先付三十萬元現金。三十一日下午我去拿訂
        金，我並不知道原告要參加經營，我沒有跟原告談轉讓的事。原告、被告談
        時，我並不在場，我沒有看到原告交三十萬元給被告，也不知道三十萬元是
        原告拿來的。我是三點多到的，下午四時左右被告拿錢給我之後，我才知道
        原告要參與經營，當時我和原告說，如果是外人要經營就不是一百五十萬元
        。當天原告也說不願意付陳小姐多一個月的薪水，當時我很生氣，一是我並
        不清楚原告這個人，另外是我覺得我被騙了。如果我事先知道是原告出資，
        我是不會同意轉讓。當晚我打電話給陳毅文，表示如果是外人要接，就不是
        這個價錢。診所後來有以一百五十萬元轉讓給被告及其他員工一起經營等語
        。按契約成立後，債務人有依契約內容而為履行之義務，縱其契約標的為給
        付不能，不免罹於無效，而對於非因過失信其契約為有效，致受損害之他方
        當事人，仍負賠償責任。最高法院五十二年台上字第五一八號判例參照。合
        夥契約係屬債權契約，基於債權契約相對性，合夥契約除有給付不能之情形
        外，當事人意思表示一致時，契約已經有效成立。至於契約生效後能否履行
        ，則屬契約履行或損害賠償問題，本件合夥契約不因合夥契約標的實際所有
        人不同意轉讓而影響契約之效力。
（二）前開合夥契約若有效，則有無民法第八十八條錯誤意思表示撤銷適用？或者有
      無民法第六九二條「合夥目的事業不能完成」之解散事由？
  （I）按意思表示之內容有錯誤，或表意人若知其事情即不為意思表示者，表意人
        得將其意思表示撤銷之。但以其錯誤或不知事情，非由表意人自己之過失者
        為限。當事人之資格或物之性質，若交易上認為重要者，其錯誤，視為意思
        表示內容之錯誤。民法第八十八條定有明文。本件被告雖抗辯未詳閱契約內
        容即簽名蓋章，待詳視契約內容後發現契約內容記載被告出資半數，且盈餘
        分配、違約等條款文字，無一不是片面偏頗於原告，被告立即向原告提出抗
        議等語以觀，被告並非向原告撤銷其意思表示。縱認被告係因內容錯誤而為
        撤銷意思表示，惟被告並未舉證以實其說，且為原告所否認，自難信其抗辯
        為真實。
  （II）按合夥因左列事項之一而解散：一、合夥存續期限屆滿者。二、合夥人全體
        同意解散者。三、合夥之目的事業已完成或不能完成者。民法第六百九十二
        條固有明文。惟兩造合夥事業尚未開始經營，自不生是否解散問題，如有爭
        執，應依兩造合夥契約之約定解決之。
（三）原告是否有同意取回三十萬元，結束合夥關係？
  （I）被告陳稱：九十二年十二月三十一日晚上我打電話給丁○○向其表示戊○○
        不同意頂讓給原告，請翁小姐轉告其哥哥即原告。九十三年一月一日早上八
        點多翁小姐打電話給我表示已轉告其哥哥，她哥哥也同意。十幾分鐘後原告
        親自打電話給我表示同意放棄頂讓，他會儘快拿回三十萬元。因為一月一日
        放假，一月二日上班後丁○○小姐表示她哥哥今天會來拿回三十萬元，而且
        一定要拿現金，我請會計小姐去銀行領三十萬元等語（九十三年十一月三日
        筆錄參照）。
  （II）證人沈秀瑩證稱：九十三年一月二日十點我來上班時，被告表示戊○○診所
        不賣了，原告會來拿錢，丁○○小姐上班後就告訴我他哥哥今天會來拿三十
        萬元，因為當中有很多病人來，我一直拖到十二點多才去銀行領了三十萬元
        的現金，我向翁小姐說錢我已經領出來了，但翁小鉏表示錢先放著，他哥哥
        會來拿，一直等到六點多翁小姐下班時還說他哥哥會來拿錢，一直到晚上九
        點多他哥哥都沒來拿錢，並提出新眼科診所存簿影本，因為翁先生沒有來拿
        錢，一月五日我又將錢存入。九十二年十二月三十一日是我開車帶戊○○回
        去的，在車上彭小姐有告訴我為何會有外人加入，如果有外人加入那診所就
        不賣了等語（九十三年九月一日筆錄參照）。
  （III）證人乙○○證稱：九十三年一月二日十一時許，被告表示不賣了，原告要來
        拿三十萬元，當日十一時至十二時間，證人丁○○小姐催會計小姐趕快去領
        錢，因為原告要來拿錢，被告表示要開支票，但丁○○說不行，一定要現金
        ，十二點多時，戊○○打電話來給沈小姐，因為診所沒有賣成，轉告所有員
        工都回來開會，員工是否還要承接等語（九十三年九月一日筆錄參照）。
  （Ⅳ）證人丁○○證稱：原告丙○○是我哥哥。八十七年七月一日至九十三年五月
        十五日在「新眼科診所」擔任藥師之工作，原名為謝眼科。九十二年十二月
        三十一日晚上十一時，被告己○○請他太太打電話給我，對那份合約表示不
        滿意，合作生變，我請他直接跟我哥哥聯絡。九十三年一月二日沒有與被告
        確認表示原告會前來取回三十萬元，並要求被告須以現金支付，後來取回這
        三十萬元沒有經過聯繫等語（九十三年七月二十九日筆錄參照）。
  （Ⅴ）原告陳稱：九十二年十二月三十一日下午四點多至五點，在新眼科診所被告
        看診室辦公桌上被告親自簽完契約後，之後我就沒有和被告聯絡過。三十一
        日晚上我妹妹沒有打電話給我，直到九十三年三月間被告才打電話約我談解
        決契約之事，結果被告爽約等語（九十三年十一月三日筆錄參照）。
  （Ⅵ）依據卷附新眼科診所己○○彰化銀行活期存款存摺記載九十三年一月二日提
        領三十萬元，九十三年一月五日存入三十萬元。
  （Ⅶ）綜上，證人沈秀瑩、乙○○證述與被告陳述相互一致。證人丁○○證述與原
        告陳述相互一致。惟證人丁○○為原告之妹，且其證言未經具結，而證人乙○○、沈秀瑩與兩造並無親戚、僱傭關係，並經具結，再參酌新眼科診所己○○彰化銀行活期存款存摺記載，足認證人乙○○、沈秀瑩之證詞較可採信
        。再者：原告既已與被告於九十二年十二月三十一日簽訂合夥契約書，依據
        合夥契約第二、三條約定，原告擔任弘林眼鏡行負責人，契約自九十三年一
        月一日生效，依據原告上開陳述，原告於九十二年十二月三十一日簽訂合夥
        契約後，即未再與被告聯絡，亦未詢問有關弘林眼鏡行登記予其名下相關事
        宜或提供相關證件以供辦理過戶，直至被告九十三年三月間才約其解決契約
        之事。在此期間，契約如未生變，雙方亦未聯絡，為何被告三月間一打電話
        給原告，立即要與原告談解決契約之事，原告難道不會詫異？足證原告上開
        供述與常情有違，應以被告之陳述為可採。原告既然同意取回三十萬元，結
        束兩造合夥關係，兩造合夥契約因雙方意思表示合致而生解除契約之效力。
四、綜上所述，原告既同意取回三十萬元，解除兩造合夥關係，且被告於九十三年五
    月四日將三十萬元以彰化銀行大安分行本行支票寄送原告兌領為兩造所不爭執。
    合夥契約書第九條固記載：「甲方（被告）保證應持續履行本合夥契約義務至少
    三年以上，若有違反，願賠償乙方（原告）一百五十萬元或是將新眼科診所之資
    產與登記證明等無條件轉讓給乙方或乙方所指定之第三人，作為賠償。」，惟本
    件合夥契約解除，係因訴外人謝醫師及戊○○不願以一百五十萬元價格轉讓予員
    工以外之人，且被告依合夥契約所負之義務，並不包括應取得謝醫師及戊○○之
    同意，將合夥標的即新眼科診所及弘林眼鏡行，讓渡予兩造，本件合夥事業無法
    開始或繼續係非可歸責於被告。從而，原告依據合夥契約第九條約定請求被告給
    付原告一百五十萬元及自起訴狀繕本送達翌日起至清償日之前一日止依年利率百
    分之五計算之利息為無理由，應予駁回。原告既受敗訴判決，其假執行之聲請即
    失所依據，應併予駁回。因本案事證已臻明確，兩造其餘主張陳述及所提之證據
    ，均毋庸再予一一審酌及調查，附此敘明。
五、結論：本件原告之訴為無理由，依民事訴訟法第七十八條判決如主文。
中　　　華　　　民　　　國　　九十三　　年　  　十一　　月　　 十七 　　日
                                民事第四庭  法  官    薛中興
正本係照原本作成
如對本判決上訴，須於判決送達後廿日內向本院提出上訴狀
中　　　華　　　民　　　國　　九十三　　年　  　十一　　月　　 十七 　　日
                                            書記官    薛德芬
